臺灣彰化地方法院北斗簡易庭民事判決
109年度斗簡字第390號
原      告   陳志榮     住○○市○○區○○里○○○○街0                            號0樓之0
訴訟代理人   蔡欣華律師
複  代理人   張庭瑜    
被      告   王  為    

兼訴訟代理人 陳家渝    
上列當事人間返還土地等事件，本院於民國110年4月6日言詞辯
論終結，判決如下：
    主      文
被告陳家渝應將坐落於彰化縣○○鄉○○○段○○○地號土地上如附圖即
彰化縣北斗地政事務所民國109年10月13日北地二字第109000543
3號函所附收件日期：民國109年8月11日、文號：北土測字第128
1號土地複丈成果圖所示編號B部分、面積九六點八一平方公尺之
地上物拆除，並與被告王為將土地返還原告。 
被告王為、陳家渝應給付原告新臺幣伍仟參佰貳拾玖元，及自民
國一○九年十二月五日起至清償日止，按週年利率百分之五計算
之利息。
被告王為、陳家渝應自民國一○九年七月二日起至遷讓返還第一
項土地之日止，按年給付原告新臺幣壹仟零捌拾肆元。
原告其餘之訴駁回。
訴訟費用由被告王為、陳家渝負擔二分之一，餘由原告負擔。
本判決第一項得假執行；但被告王為、陳家渝如以新臺幣壹拾柒
萬伍仟參佰貳拾玖元為原告預供擔保，得免為假執行。
本判決第二項得假執行；但被告王為、陳家渝如以新臺幣伍仟參
佰貳拾玖元為原告預供擔保，得免為假執行。
本判決第三項各到期部分得假執行；但被告王為、陳家渝如以應
給付額全部為原告預供擔保，得免為假執行。
    事實及理由
一、按訴狀送達後，原告不得將原訴變更或追加他訴。但請求之
    基礎事實同一者、不甚礙被告之防禦及訴訟之終結者，不在
    此限。民事訴訟法第255條第1項第2款、第7款分別定有明文
    。又按不變更訴訟標的，而補充或更正事實上或法律上之陳
    述者，非為訴之變更或追加，民事訴訟法第256條亦定有明
    文。前揭規定於簡易訴訟程序均適用之，此參同法第436條
    第2項規定自明。本件原告起訴時原請求㈠被告王○○應將坐落
    彰化縣○○鄉○○○段000地號土地（下稱系爭土地）上，面積○○
    平方公尺(以實測為準)上之農作物及搭建物拆除，並將土地
    返還原告。㈡被告應給付原告自起訴前5年相當租金之不當得
    利新臺幣(下同)○○元，自起訴後至返還土地為止按年給付之
    不當得利金額○○元(具體金額皆以土地實測面積為準，容後
    陳報)，及自起訴時至土地返還原告之日起止，按週年利率5
    %計算之利息。嗣於民國109年11月16日具狀追加陳家渝為被
    告，並變更聲明為：㈠被告王為、陳家渝應將系爭土地上如
    附圖即彰化縣北斗地政事務所(下稱北斗地政事務所)109年1
    0月13日北地二字第1090005433號函所附收件日期：109年8
    月11日、文號：北土測字第1281號土地複丈成果圖(下稱附
    圖)所示編號B部分、面積96.81平方公尺之農作及圍籬拆除
    ，並將上開土地返還原告。㈡被告應共同給付原告自起訴前5
    年相當租金之不當得利16,941.75元，自起訴後至返還土地
    為止按年給付之不當得利金額3,388.35元，及自起訴時至土
    地騰空返還原告之日起止，按週年利率5%計算之利息。核其
    追加陳家渝部分，因基礎事實同一，且不甚礙本院訴訟之終
    結，與前揭規定相符，應予准許。另其餘變更部分並非訴之
    變更，而僅屬補充或更正事實，亦應予准許。
二、原告起訴：系爭土地為原告所有，但附圖所示編號B部分之
    位置為被告王為所占有，並將之出租予被告陳家渝種植農作
    物並設置圍籬(下合稱系爭地上物)，然被告就系爭地上物坐
    落於系爭土地上並無任何占用權源，屬無權占有，原告自得
    請求被告應將系爭地上物拆除並將土地返還予原告。另被告
    以系爭地上物無權占用系爭土地而獲得利益，致原告受有不
    能使用之損害，自得請求被告給付相當於租金之不當得利。
    而占用期間以5年計算，依系爭土地之公告地價350元，並依
    10%計算，則原告得請求上開期間之租金共16,941.75元，及
    自起訴後至返還土地為止按年給付之不當得利金額3,388.35
    元，爰依民法第767條第1項、第179條之規定提起本件訴訟
    等語，並聲明：如上開變更聲明所示。
三、被告則以：被告王為於103年向北斗地政事務所申請測量雙
    方間土地之界址，當時兩造均在現場，並同意以北斗地政事
    務所所測界址為雙方土地間之圍籬，故被告王為將附圖所示
    編號B部分之位置出租予被告陳家渝種植農作物並設置圍籬
    ，但北斗地政事務所於108年間重測後系爭地上物卻變成無
    權占用系爭土地，系爭地上物無權占用是北斗地政事務所重
    測所造成之錯誤，故原告不得向伊等訴請不當得利，且本件
    訴訟費用亦不能由伊等負擔，而被告願還土地，但拆除系爭
    地上物的費用不應由被告負擔等語，並聲明：原告之訴駁回
    。 
四、得心證之理由： 
  ㈠按所有人對於無權占有或侵奪其所有物者，得請求返還之。
    對於妨害其所有權者，得請求除去之，民法第767條第1項前
    段、中段定有明文。而該規定請求權之相對人，除直接占有
    人外，尚包括間接占有人，如貸與人、出租人。次按當事人
    主張有利於己之事實者，就其事實有舉證之責任，則為民事
    訴訟法第277條所明定。是以無權占有為原因，請求返還所
    有物之訴，被告對原告就其物有所有權存在之事實無爭執，
    而僅以非無權占有為抗辯者，原告於被告無權占有之事實，
    無舉證責任，被告應就其取得占有係有正當權源之事實證明
    之，如不能證明，則應認原告之請求為有理由。
　㈡本件原告主張系爭土地為其單獨所有，附圖所示編號B部分之
    位置為被告王為所占有，並將之出租予被告陳家渝種植農作
    物並設置圍籬即系爭地上物占用一節，有系爭土地謄本、權
    狀可證，並經本院會同兩造及北斗地政事務所測量員履勘現
    場屬實，有本院109年9月24日勘驗筆錄、現場照片在卷可稽
    ，並有北斗地政事務所109年10月13日北地二字第109000543
    3號函暨檢附土地複丈成果圖存卷可考，且為被告所不爭執
    ，故原告此部分事實，自堪信為真正。又原告主張被告以系
    爭地上物占有系爭土地，揆諸前開說明，被告自應就占有系
    爭土地有正當權源乙節，應負舉證之責任。
　㈢證人張泰郎即北斗地政事務所員工到庭結證稱：北斗地政事
    務所會辦理重測是因為先前土地地籍圖是日據時代所留下來
    ，地籍圖的保管會因為圖紙年代過久有所伸縮，導致地籍圖
    上地籍線因此伸縮，地籍圖上地籍線伸縮一點點，會導致土
    地現況變化比較大，所以地政事務所在93年間有將地籍圖做
    數位化保管，讓日據時代地籍圖從93年間後不會因為地籍圖
    及地籍線的伸縮導致土地所有權人的土地界址會因此變化，
    而地政事務所自108年間後陸續實施重測。另兩造土地間之
    界址於103年間土地鑑界及108年間重測之界址不一樣，是10
    3年間為民眾申請鑑界，北斗地政事務所屬於小規模範圍測
    量，與108年間土地重測此種大規模測量不同，而導致此兩
    次套圖界址不同等語，是證人張泰郎上開證詞至多僅可推知
    兩造土地間之界址於103年間土地鑑界及108年間重測之界址
    為何不同，但尚難認定被告就系爭地上物為有權占有系爭土
    地。
　㈣又系爭地上物之拆除為一種事實上之處分行為，須有事實上
    之處分權者，始有拆除之權限。系爭地上物係被告陳家渝所
    設置及種植應為被告陳家渝所有，依上開說明，應以被告陳
    家渝始有拆除之權限，被告王為則無此權限。從而，原告請
    求直接占有人即被告陳家渝應將系爭地上物拆除，並與間接
    占有人即被告王為將土地返還原告之範圍，為有理由，應予
    准許，原告請求被告王為拆除系爭地上物部分，則屬無理由
    ，應予駁回。
　㈤按「無法律上之原因而受利益，致他人受損害者，應返還其
    利益。」，民法第179條前段定有明文。無權占有他人土地
    ，可能獲得相當於租金之利益，為社會通常之觀念。茲因被
    告無權占用系爭土地，無法律上之原因而獲得相當於租金之
    利益，致原告受損害，原告自得依不當得利之法律關係，請
    求被告返還相當於租金之數額。次按「地租不得超過地價百
    分之8，約定地租或習慣地租超過地價百分之8者，應比照地
    價百分之8減定之，不及地價百分之8者，依其約定或習慣。
    前項地價指法定地價，未經依規定地價之地方，指最近3年
    之平均地價。」，土地法第110條定有明文。所謂法定地價
    ，係指土地所有人依土地法所申報之地價而言，土地所有權
    人未於公告期間申報地價者，以公告地價（並非公告現值）
    百分之80為其申報地價，土地法第148條、平均地權條例第1
    6條前段亦定有明文。又所謂年息百分之8為限，乃指耕地租
    金之最高限額而言，並非一律依照申報價額年息百分之8計
    算之，尚須斟酌耕地位置與利用價值、工商繁榮程度及社會
    情感等情事而為決定。
  ㈥被告無權占有系爭土地，於返還前致原告受有無法利用系爭
    土地，及相當於租金之損害，依上規定及說明，原告請求被
    告應給付相當於租金之利益，即有憑據。又依卷附土地登記
    謄本、公告地價查詢顯示，系爭土地使用分區為「特定農業
    區」、使用地類別為「農牧用地」，屬耕地性質，於104年1
    月、105年1月、106年1月、107年1月、108年1月、109年1月
    之公告地價為每平方公尺290元、350元、350元、350元、35
    0元、350元，依上開說明，104年1月、105年1月、106年1月
    、107年1月、108年1月、109年1月之申報地價每平方公尺23
    2元、280元、280元、280元、280元、280元。本院審酌系爭
    土地位處較偏僻鄉間且無對外通行之道路，可供種植作物等
    ，故認應以申報地價年息百分之4計算相當於租金之利益，
    較為允當。是依被告占用面積96.81平方公尺，併依前開申
    報地價為計算標準，依此核算104年7月2日起至109年7月1日
    起訴止，相當於租金之不當得利金額，則自104年7月2日起
    至104年12月31日止，相當於租金之不當得利金額共計為450
    元【計算式：96.81㎡×232元×4%×183/365≒450元，元以下四
    捨五入】；自105年1月1日起至109年7月1日起訴止，相當於
    租金之不當得利金額共計為4,879元【計算式：(96.81㎡×280
    元×4%×183/366≒542元)+(96.81㎡×280元×4×4%≒4,337元)＝4,8
    79元，元以下四捨五入】，故自104年7月2日起至109年7月1
    日起訴時止，被告受有相當於租金之不當得利合計共為5,32
    9元(計算式：450+4,879=5,329元)及自民事訴之變更追加狀
    繕本送達翌日即109年12月5日起至清償日止，按年息百分之
    5計算之利息(因民事訴之變更追加狀繕本始有記載原告請求
    之金額，故應以民事訴之變更追加狀繕本送達被告始生催告
    之效)，暨自起訴翌日即109年7月2日起至遷讓返還土地之日
    止，按年給付相當於租金之不當得利金額金額為1,084元（
    計算式：280元×96.81㎡×4%]≒1,084，元以下四捨五入）。
五、從而，原告本於所有人物上請求權及不當得利等法律關係，
    即依據民法第767條第1項前段、中段、第179條等規定，請
    求判決如主文第1、2、3項所示，為有理由，應予准許。逾
    此範圍之請求，為無理由，應予駁回。
六、本件事證已臻明確，兩造其餘攻擊防禦方法及舉證，核與本
    件判決結果無影響，爰不另予一一論述，併此敘明。
七、本判決原告勝訴部分，係適用民事訴訟法第427條第1項簡易
    訴訟程序所為被告敗訴之判決，依同法第389條第1項第3款
    規定，應依職權宣告假執行。並依同法第392條第2項規定，
    依職權宣告被告如預供相當之擔保，得免為假執行。 
八、訴訟費用負擔之依據：民事訴訟法第79條、第85條第1項本
    文。
中    華    民    國   110    年    4    月      27   日
                  臺灣彰化地方法院北斗簡易庭
                          法  官  楊鑫忠
以上正本係照原本作成。
如對本判決不服提起上訴，應於送達後20日內，向本院提出上訴
狀並表明上訴理由(須按對造人數附繕本) 。
中    華    民    國   110    年    4    月     27    日
　　　　　　　　　　　　　書記官  張清秀